臺灣嘉義地方法院民事判決
110年度重訴字第45號
原      告  黃富生  
訴訟代理人  蔡秋雀  
被      告  黃景松  
上  一  人
訴訟代理人  陳明伶  
兼上一被告                3號
訴訟代理人  黃大森  
              
上列當事人間請求分割共有物事件，經本院於民國110年9月29日
言詞辯論終結，判決如下：
    主  文
兩造共有之嘉義市○○段○○○○○地號土地准予分割如附圖即嘉義市
地政事務所民國一一Ο年八月二十四日複丈成果圖被告方案所示
：代號B1、B3部分由原告取得；代號B2、B4部分由被告取得，並
依應有部分二分之一之比例保持共有。
訴訟費用由兩造按附表訴訟費用分擔比例負擔。　 　　
    事實及理由
一、原告起訴主張：
（一）緣坐落於嘉義市○○段00○00地號土地（下稱系爭16地號土
      地、系爭42地號土地，合稱系爭土地）為兩造所共有，應
      有部分比例如附表所示，而系爭土地無因使用目的不能分
      割之情形，各共有人間亦無不能分割之協議，茲因兩造就
      分割方法無法達成協議，爰依合約書及民法第823條第1項
      規定，請求准予分割如附圖即嘉義市地政事務所110年8月
      24日複丈成果圖原告方案所示(下稱原告方案)，由原告分
      配代號A1、A3部分；被告分配代號A2、A4部分。
（二）系爭42地號(重測前為嘉義市○○段000號)土地原由黃金山
      、黃金標、黃金鐘、黃啓東等四人共同繼承，後來由上述
      四兄弟協議逹成黃啓東及黃金鐘分得另對面邊土地，系爭
      42地號土地遂改僅由黃金標及黃金山二人共同公有，簽立
      下合約書，並由黃啓東、黃金鐘為見證人；71年7月黃金
      山死亡由被告二人繼承取得，當時原告父親黃金標並不識
      字，被告父親黃金山為分得北方之較大塊耕作地，所以原
      告父親黃金標應其意思，立下合約書遂產生鐮刀型留路分
      割，此有證人黃金鐘之證詞及合約書可證。故就系爭42地
      號土地係依合約書請求分割如原告方案所示，由原告分配
      A3部分，被告雖主張如附圖即嘉義市地政事務所110年8月
      24日複丈成果圖被告方案所示(下稱被告方案)，由原告分
      配B3部分，惟被告方案難以採信，分述如下：
　　1.系爭42地號上現有地上建物倉庫為原告所有及使用多年，
      該地上物是靠近43地號土地的位置，作為倉庫放農具使用
      ，若採被告方案，勢必將來需拆除地上建物，造成原告嚴
      重損害，又系爭42地號土地並未如被告主張緊鄰道路，因
      43地號土地現國有財產局所有，原告已租用多年，被告方
      案將使原告難以出入，屬不可行方案，而原告方案係按兩
      造繼承遺產取得系爭土地之合約書，依法有據。
　　2.被告否認本件合約書真實性及其效力且提出前並有事先告
      之；當時立合約書時載明雙方各執一份為何被告會未見過
      此合約書？其抗辯不可採。
　　3.該合約書第2條即載明『土地分配留路等』有關合約條件，
      不容被告主張只是分配耕做位置，不是土地分配。合約書
      中第3條更提出約定將來出賣土地時兩造之父親及其另二
      位兄弟（即黃金鐘及黃啓東）不得刁難，若非土地分配財
      產，豈如被告主張只是分配耕做位置而已？故合約書第2
      、3條應該是指分割的位置。
　　4.系爭42地號土地之鄰地44地號土地為原告父親早於47年4
      月17日向張金生購買而來，非如被告等所主張是繼承取得
      ，系爭42地號之合約書約定分割面積，對原告父親本就己
      喪失公平性。兩位合約書上見證人因年事已高，上次庭訊
      時未能闡明清楚合約書之真義，其實是分割協議契約。　
（三）另系爭16地號土地之鄰地現也皆由原告耕作，依原告方案
      由原告分配A1部分，方便原告使用；若採被告方案將使原
      告農業機具將無法進出，將來勢必再興訟袋地通行權問題
      ，可見被告方案，實不可採。
（四）綜上，分割土地本應以所有人全部損害之發生減至最少及
      公平性、且分割後土地將來之使用便利性等為優先考量。
      原告現所提方案係配合現地上建物及兩造使用現況做分割
      位置，可見原告方案實屬較公允。至於補償部分，若採原
      告方案，就不用補償；若採被告方案，不知道要如何補償
      ，因為原告的建物會被拆。
（五）並聲明：
　　1.系爭土地應分割如原告方案所示：代號A1、A3部分由原告
      取得；代號A2、A4部分由被告取得。　　　
　　2.訴訟費用由兩造按應有部分比例負擔。　　　
二、被告方面則以：　　　
（一）原告係以合約書作為系爭42地號土地分割之依據，惟被告
      父親黃金山過世前並未提及曾有該土地之合約書，被告二
      人只是繼承系爭土地的所有權，並不知有合約之事，更無
      從得知合約的真實存在，且合約書書寫内容的筆跡和同意
      人署名的簽名都是同一人的筆跡，無法判定該合約書的真
      實性，又署名同意人黃金鐘、黃啓東兩人都不是系爭42地
      號土地所有權人，書寫人卻把他兩人載入合約書同意人，
      被告合理懷疑該合約書的真實性是不存在的。退步言，縱
      使該合約書為真，由合約書內容之記載可知，是作為耕作
      位置的協議，並非作為分割的依據，原告所傳訊之證人黃
      啓東、黃金鐘亦證稱是耕作位置的分配，沒說是作分割位
      置的分配，故該合約書只是分管契約而不是分割協議契約
      ，原告以合約書來模糊焦點作為分割依據並無理由。
（二）就系爭42地號土地，不同意原告方案且原告方案對被告土
      地價值利益極為不合理、不公平，被告主張依被告方案分
      割，由原告分配B3部分，被告分配B4部分：
　　1.依原告方案，以臨近馬路之A3部分為其所有，而將被告分
      割於後僅留15台尺寬為通行路，其價值利益與原告全部臨
      道路所得的價值利益相差甚大，若依現有地上物及兩造使
      用現況做分割位置，原告方案將致使被告擁有的耕作土地
      全部在內側而且未臨道路，而且被告耕作面積也會縮水變
      少造成損失，原告占盡地理位置之利而不顧被告之權益公
      平，是不公平的分割方案。
　　2.其次，原告方案中原告分配到A3部分土地，依現行公告土
      地現值是5400元/平方公尺。但被告所分配到A4部分土地
      ，沒有臨道路，只留4.5公尺耕作通行路且是在裡面的土
      地，形狀奇怪像一把菜刀。又因無臨路，在分割後，公告
      現值勢必會調低，而與隔壁的41地號、38地號等的公告土
      地現值一樣，都是只剩2800元/平方公尺，顯然原告方案
      ，兩造土地現值價值利益差距甚大，造成被告的A4部分土
      地，公告土地現值約只剩一半、是不公平的，是不均等的
      分割方案。
　　3.再者，原告另主張於系爭42地號土地上已建有倉庫多年，
      惟原告在搭建建物時並未經過共有人的同意，逕行搭建使
      用利益是事實，依民法第819條規定已違法、並已損及其
      他共有人的利益（已屬於應有部分之侵害)，現在要分割
      ，當然要拆除，返還給被告使用。
　　4.另原告主張已承租國有財產局43地號土地，若採被告方案
      無法出入云云，惟原告並不是承租整塊國有財產局的土地
      ，依原告與國有財產局的租賃契約第14點有提到，若分割
      有變更時，國有財產局會通知承租人變更，所以如果被告
      分配到該部分土地，就可以向國有財產局承租當作通道，
      如此便可出入。　
　　5.反觀被告方案，兩造都臨路地形完整，原告分配到B3土地
      ，可以和原來分得財產44地號土地相連一起（44地號公告
      土地現值都是5400元/平方公尺）。被告分配到B4土地公
      告土地現值都是5400元/平方公尺，兩造的土地，公告土
      地現值是一樣的，價值利益毫無差別才是最公平、最符合
      兩造利益的分割方案。且就兩造應有部分臨路面寬做比較
      ，被告方案中系爭42地號臨路面寛為總長為46.8公尺，被
      告分得B4面寬為24.4公尺（被告減少4.1公尺長）、原告
      分得B3面寬為22.4公尺(原告增加4.1公尺長)且都可臨路
      ，兩邊面寬僅差2公尺而已，面寬相當，且地形完整，是
      最公平的分割方案。另被告方案兩造的土地都能臨道路，
      雙方出入都能更形方便，更讓兩造的利益最大化且更加的
      公平。同時被告也考量到西邊的土地緊鄰（地號44號是原
      告財產分配到的土地），兩筆土地原告可連在一起使用起
      來更形方便，農機具可由道路直接進入耕作，也沒有所謂
      袋地通行權問題，雙方不會有所損失，因此被告方案較為
      可採。
（三）系爭16地號土地，被告主張依被告方案：被告分配B2部分
      1248平方公尺土地，原告分配B1部分3745平方公尺。
（四）綜上，原告方案均係將分配耕作位置的土地占為己有，因
      其分配耕作土地位置是緊臨道路，原告所取得的使用方便
      和經濟利益，遠遠超過被告目前耕作的位置許多，這情況
      與當初合約的原意耕作方式有所違背，亦違背共有土地所
      有人於該土地每一部分都有其持分(也就應有部分）利益
      的均等原則，故原告方案不可採，應以被告方案為適當，
      至於補償部分，若採被告方案，就不用補償，若採原告方
      案的話，被告認為應該要鑑價補償，因為系爭42地號土地
      被告會被分配到裡面。
（五）應聲明：　　　　　　　 
　　1.系爭土地應分割如被告方案所示：代號B1、B3部分由原告
      取得；代號B2、B4部分由被告取得。　　　
　　2.訴訟費用由兩造按應有部分比例負擔。　 
三、本院之判斷：
（一）按「各共有人，除法令另有規定外，得隨時請求分割共有
      物。但因物之使用目的不能分割或契約訂有不分割之期限
      者，不在此限。」，民法第823條第1項定有明文。原告主
      張系爭土地為兩造所共有，並無因法令規定或契約定不得
      分割之情事，業據其提出土地登記簿謄本及地籍圖為證，
      且為被告所不爭執，堪信此部分主張為真實。揆諸上開規
      定，原告起訴請求分割系爭土地，自無不合，應予准許。
（二）原告主張42地號土地原由黃金山、黃金標、黃金鐘、黃啓
      東等四人共同繼承，後來由上述四兄弟協議逹成黃啓東及
      黃金鐘分得另對面邊土地，系爭42地號土地遂改僅由黃金
      標及黃金山二人共同公有，簽立下合約書，故應採原告方
      案，由原告分配代號A1、A3部分；被告分配代號A2、A4部
      分等情，經查上開合約書僅約明「分配」地點，並未記載
      「分割」位置，有該合約書可佐（本院卷第15頁）且證人
      黃啓東、黃金鐘到庭證述:「當時沒有講到分割，是表示
      黃金山、黃金標耕種位置」等詞（本院卷第111頁），足
      證該合約書僅為分管之協議，並非分割之合約書，原告主
      張42地號土地須依據該合約書分割，並無所據。
（三）次按「共有物之分割，依共有人協議之方法行之。」、「
      分割之方法不能協議決定，或於協議決定後因消滅時效完
      成經共有人拒絕履行者，法院得因任何共有人之請求，命
      為下列之分配：一、以原物分配於各共有人。但各共有人
      均受原物之分配顯有困難者，得將原物分配於部分共有人
      。」、「以原物為分配時，因共有人之利益或其他必要情
      形，得就共有物之一部分仍維持共有。」，民法第824條
      第1、 2、4項分別定有明文，且按法院裁判分割共有物，
      定其分配，應斟酌各共有人之利害關係，並共有物之性質
      、價格、利用價值及經濟效益決之，要以維持全體共有人
      之公平為標準，所定方法須以適當者為限（參照最高法院
      78年度臺上字第2141號判決要旨）。
（四）經查系爭42地號土地鄰接原告所有44地號土地，由原告方
      案將代號A3土地分配原告；代號A4土地分配被告，惟查代
      號A4部分地形畸零，被告無法為有效利用，並非可採。而
      被告方案將代號B3土地分配原告；代號B4土地分配被告，
      並依持分比例保持共有，兩塊土地形狀尚屬方正，且原告
      可與所有44地號土地合併利用，應屬可採，至原告所稱倉
      庫將被拆除一節，依現場相片（本院卷第221頁）所示為
      石棉瓦搭建之老舊倉庫，經濟價值非高，並未有保存之必
      要，另國有財產局所有43地號土地，原告並非承租全部，
      有租賃契約書可稽（本院卷第283至284頁），於本件分割
      共有物分割判決確定後，被告仍可向國有財產局承租分配
      位置前之43地號土地，並無不能通行之虞，併此敘明。
（五）復查系爭16地號土地，原告方案將代號A1土地分配原告；
      代號A2土地分配被告，造成被告面寬過於狹窄，不符合公
      平原則，而被告方案將代號B1土地分配原告；代號B2土地
      分配被告，並依持分比例保持共有，兩塊土地面寬較為相
      當，便於完整利用，應屬可採。基上說明，被告方案尚符
      合公平及利用原則，並無違反上述分割共有物應審酌之原
      則及兩造之利益，是被告所主張之分割方法尚屬適當、公
      允、可行，應予以採納之。
四、本案事證已臻明確，兩造其餘主張陳述及所提之證據，均不
    影響本案判決，毋庸再予審酌，附此敘明。
五、末查分割共有物事件本質上並無訟爭性，乃由本院斟酌何種
    分割方案較能增進共有物之經濟效益，並兼顧兩造之利益，
    以決定適當之分割方法。本件原告請求分割共有物，因兩造
    均獲得利益，如僅由敗訴之原告負擔，本院認為顯失公平，
    爰諭知兩造依附表所示訴訟費用分擔比例負擔。
六、據上論結，本件原告之訴為有理由，依民事訴訟法第78條、
    第80條之1，判決如主文。
中　　華　　民　　國　110　　年　　10　　月　　15　　日
                  民事第一庭法　官　林芮伶

以上正本係照原本作成。
如對本判決上訴須於判決送達後20日內向本院提出上訴狀。
如委任律師提起上訴者，應一併繳納上訴審裁判費。

中　　華　　民　　國　110　　年　　10　月　　15　　日
                            書記官　陳怡辰

附表：嘉義市○○段00○00地號土地
編號  共有人        應  有  部  分  比  例  訴訟費用分擔比例       16地號     42地號   1 黃景松     8分之1      200分之61       10分之3       2 黃大森     8分之1        200分之61       10分之3  3 黃富生     4分之3    100分之39      10分之4